【裁判字號】    94,訴,2135
【裁判日期】    950227
【裁判案由】    返還信託土地等
【裁判全文】
臺灣臺中地方法院民事判決  94年度訴字第2135號
原      告  辰○○○
訴訟代理人  施瑞章律師
被      告  乙○○
            丙○○○
上二人共同
訴訟代理人  陳大俊律師
            張秀瑜律師
            癸○○
            卯○○
            壬○○
            戊○○
            己○○
            庚○○
            丁○○○
            甲○○○
            子○○
            丑○○
            寅○○
當事人間返還信託土地等事件，本院於95年2月16日言詞辯論終
結，判決如下：
    主    文
被告乙○○應將坐落台中縣大雅鄉○○段十之一地號面積二十四
平方公尺、同段十四地號面積一千五百四十平方公尺、同段十五
地號面積一千三百五十四平方公尺、同段二十地號面積二百一十
平方公尺、同段二十之一地號面積一百九十平方公尺土地所有權
各應有部分六分之一，及其上同段第十三建號、第十四建號、第
十五建號、第十六建號建物所有權，各應有部分六分之一，移轉
登記予被告丙○○○、癸○○、壬○○、戊○○、己○○、庚○○、丁○○○、甲○○○、子○○、丑○○、寅○○公同共有後
，再移轉登記為原告所有。
被告乙○○應將坐落台中縣大雅鄉○○段十之一地號面積二十四
平方公尺、同段十四地號面積一千五百四十平方公尺、同段十五
地號面積一千三百五十四平方公尺、同段二十地號面積二百一十
平方公尺、同段二十之一地號面積一百九十平方公尺土地所有權
，各應有部分萬分之二二九，移轉登記為被告丙○○○、癸○○
、壬○○、戊○○、己○○、庚○○、丁○○○、甲○○○、子
○○、丑○○、寅○○公同共有後，再移轉登記為被告卯○○所
有，並由被告卯○○應移轉登記為原告所有。
訴訟費用由被告連帶負擔。
    事實及理由
壹、程序方面：
    本件被告癸○○、卯○○、壬○○、戊○○、己○○、庚○○，未於言詞辯論期日到場，核無民事訴訟法第三百八十六
    條各款所列情形，爰依原告之聲請，由其一造辯論而為判決
    。
貳、實體部分：
一、原告起訴主張：門牌號碼台中縣大雅鄉○○村○○路六之一
    號、六之二號工廠之土地及建物，即坐落台中縣大雅鄉○○
    段十之一地號（二十四平方公尺，合七．二六坪）、同段十
    四地號（一千五百四十平方公尺，合四百六十五．八五坪）
    、同段十五地號（一千三百五十四平方公尺，合四百零九．
    五八五坪）、同段二十地號（二百十平方公尺，合六十三．
    五二五坪）、同段二十之一地號（一百九十平方公尺，合五
    十七．四七五坪）土地，及其上第十三建號、第十四建號、
    第十五建號、第十六建號建物（下稱系爭房地），雖以被告
    乙○○名義登記為系爭房地所有權人，惟該等房地實為已故
    魏金火（八十四年一月十日死亡）與被告乙○○所共有，並
    由魏金火將應有部分二分之一信託在被告乙○○名下。嗣於
    於民國（下同）七十九年九月十八日，魏金火、原告、被告
    乙○○、癸○○、卯○○、丑○○、寅○○、與訴外人魏鄭
    素珍，共同簽訂協議書，約定魏金火將其上開房地信託登記
    之應有部分二分之一，平均分配予三位媳婦，即原告、被告
    卯○○及訴外人魏鄭素珍，取得持分各六分之一，並明定自
    八十年農曆元月一日起生效履行，魏金火已於八十四年一月
    四日死亡，被告丙○○○、癸○○、壬○○、戊○○、己○○、庚○○、丁○○○、甲○○○、子○○、丑○○、寅○○為其法定繼承人（下簡稱被告丙○○○等十一人），被告
    乙○○即應履行該協議書之約定，將魏金火信託登記於其名
    下之系爭房地應有部分二分之一，返還信託移轉登記予被告
    丙○○○等十一位繼承人公同共有後，該等十一人再將系爭
    房地應有部分六分之一，移轉登記為原告所有；又被告癸○○積欠訴外人辛○○、黃麗玉、魏淑英及原告新台幣（下同
    ）五百十萬元，由被告卯○○擔任被告癸○○之連帶保證人
    ，並於八十九年一月二十五日，共同簽訂協議書（下稱系爭
    協議書），被告癸○○願以上揭系爭土地二十三坪（即系爭
    各筆土地應有部分萬分之二二九）來抵償債務，惟被告癸○○及卯○○迄未履行系爭協議書之約定，被告卯○○為被告
    癸○○之連帶保證人，其即應將系爭土地應有部分萬分之二
    二九移轉登記予原告，而系爭協議書屬債權契約性質，僅生
    拘束債務人之效力，並非公同共有物之物權處分行為，不生
    無權處分之問題，為此爰依代位權、信託物返還請求權、系
    爭協議書之約定提起本訴等語。並聲明：（一）被告乙○○
    應將坐落台中縣大雅鄉○○段十之一地號面積二十四平方公
    尺、十四地號面積一千五百四十平方公尺、十五地號面積一
    千三百五十四平方公尺、二十地號面積二百十平方公尺、二
    十之一地號面積一百九十平方公尺土地所有權各應有部分六
    分之一，及其上同段十三建號、十四建號、十五建號、十六
    建號建物所有權，各應有部分六分之一返還信託移轉登記予
    被告丙○○○、癸○○、壬○○、戊○○、己○○、庚○○
    、丁○○○、甲○○○、子○○、丑○○、寅○○公同共有
    後，再移轉登記為原告所有；（二）被告乙○○應將坐落台
    中縣大雅鄉○○段十之一地號面積二十四平方公尺、十四地
    號面積一千五百四十平方公尺、十五地號面積一千三百五十
    四平方公尺、二十地號面積二百十平方公尺、二十之一地號
    面積一百九十平方公尺土地所有權各應有部分萬分之二二九
    ，辦理返還信託移轉登記為被告丙○○○、癸○○、壬○○
    、戊○○、己○○、庚○○、丁○○○、甲○○○、子○○
    、丑○○、寅○○公同共有後，並移轉登記為被告卯○○所
    有，被告卯○○應移轉登記為原告所有。
二、被告乙○○、丙○○○、丁○○○、甲○○○、子○○、丑
    ○○、寅○○均以：同意辦理原告訴之聲明一之系爭房地信
    託移轉登記事宜；系爭協議書不能拘束其他公同共有人，亦
    不因被告卯○○為被告癸○○之連帶保證人而有不同，且被
    告癸○○不能單獨處分系爭土地之應有部分，況系爭協議書
    之意旨為移轉特定坪數土地以抵償債務，而非移轉系爭土地
    之應有部分等語資為抗辯，並均聲明：原告之訴駁回。而被
    告癸○○、卯○○、戊○○、庚○○、己○○、壬○○均未
    於言詞辯論期日到場，亦未提出準備書狀作何聲明或陳述。
三、本件原告主張：系爭房地雖以被告乙○○名義登記為所有權
    人，惟該等房地實為已故魏金火與被告乙○○所共有，並由
    魏金火將應有部分二分之一信託在被告乙○○名下。嗣於七
    十九年九月十八日，魏金火、原告、被告乙○○、癸○○、
    卯○○、丑○○、寅○○、與訴外人魏鄭素珍，共同簽訂協
    議書，約定魏金火將其上開房地信託登記之應有部分二分之
    一，平均分配予三位媳婦，即原告、被告卯○○及訴外人魏
    鄭素珍，取得持分各六分之一，並明定自八十年農曆元月一
    日起生效履行，魏金火已於八十四年一月四日死亡，被告丙○○○等十一人為法定繼承人；及被告癸○○積欠訴外人辛○○、黃麗玉、魏淑英及原告五百十萬元，由被告卯○○擔
    任被告癸○○之連帶保證人，並於八十九年一月二十五日，
    共同簽訂系爭協議書，被告癸○○願以上揭系爭土地二十三
    坪（即系爭各筆土地應有部分萬分之二二九）來抵償債務，
    惟被告癸○○、卯○○迄未履行系爭協議書之約定等情，為
    到庭之被告乙○○、丙○○○、丁○○○、甲○○○、子○○、丑○○、寅○○等人所不爭執，並有原告提出之繼承系
    統表一份、土地登記謄本五份、建物登記謄本四份、七十九
    年九月十八日協議書一份、八十九年一月二十五日協議書一
    份、準備書狀一份、存證信函一份在卷可參，自堪信為真實
    。
四、按門牌號碼台中縣大雅鄉○○村○○路六之一號、六之二號
    工廠之土地及建物（即坐落台中縣大雅鄉○○段十之一地號
    、同段十四地號、同段十五地號、同段二十地號、同段二十
    之一地號土地，及其上第十三建號、第十四建號、第十五建
    號、第十六建號建物），其所有權應有部分各二分一，係魏
    金火生前信託在被告乙○○名下，今魏金火已於八十四年一
    月十日死亡，魏金火與被告乙○○間之信託契約消滅，被告
    乙○○即有將上開土地、建物應有部分各二分一移轉登記予
    魏金火繼承人即被告丙○○○、癸○○、壬○○、戊○○、
    己○○、庚○○、丁○○○、甲○○○、子○○、丑○○、
    寅○○之義務。又魏金火生前有將系爭信託予乙○○之上開
    土地、建物應有部分各二分一，平均贈與原告、被告卯○○
    及訴外人魏鄭素珍（即受贈人各得請求移轉登記系爭土地、
    建物所有權應有部分六分之一之權利），是原告主張其為魏
    金火繼承人即被告魏錦綢、癸○○、壬○○、戊○○、己○○、庚○○、丁○○○、甲○○○、子○○、丑○○、寅○○等人之債權人，亦屬可採。按債務人怠於行使其權利時，
    債權人因保全債權，得以自己之名義，行使其權利，民法第
    二四二條前段定有明文。本件被告魏錦綢、癸○○、壬○○
    、戊○○、己○○、庚○○、丁○○○、甲○○○、子○○
    、丑○○、寅○○等人，對原告負有移轉登記系爭土地、建
    物應有部分六分之一之義務，且其等對被告乙○○亦可請求
    被告乙○○移轉登記系爭土地、建物應有部分六分之一之權
    利，被告魏錦綢、癸○○、壬○○、戊○○、己○○、庚○○、丁○○○、甲○○○、子○○、丑○○、寅○○等人，
    怠於對被告乙○○主張其前述移轉登記請求權，且未對原告
    履行前述應移轉登記系爭土地、建物應有部分六分之一之義
    務，是原告代位被告魏錦綢、癸○○、壬○○、戊○○、己○○、庚○○、丁○○○、甲○○○、子○○、丑○○、寅
    ○○等人，請求被告乙○○將系爭土地、建物應有部分各六
    分之一移轉登記予被告魏錦綢、癸○○、壬○○、戊○○、
    己○○、庚○○、丁○○○、甲○○○、子○○、丑○○、
    寅○○等人，並於登記完畢後，再由被告魏錦綢、癸○○、
    壬○○、戊○○、己○○、庚○○、丁○○○、甲○○○、
    子○○、丑○○、寅○○等人，將系爭土地、建物應有部分
    各六分之一移轉登記予原告，於法有據。
五、再者，本件被告魏錦綢、癸○○、壬○○、戊○○、己○○
    、庚○○、丁○○○、甲○○○、子○○、丑○○、寅○○
    等人，對被告乙○○有請求被告乙○○移轉登記系爭土地、
    建物應有部分六分之一之權利，且其等被告卯○○亦負有移
    轉登記系爭土地、建物應有部分六分之一之義務存在。又被
    告癸○○因積欠原告債務，同意以系爭土地各筆應有部分之
    萬分之二二九，移轉登記予原告做為抵償，而被告卯○○為
    其債務之連帶保證人，被告卯○○就被告癸○○所承諾移轉
    登記之義務，自應負連帶清償之責，是原告主張被告卯○○
    對其負有將系爭土地應有部分各萬分之二二九，移轉登記予
    原告之義務，亦屬可採。按本件原告為被告卯○○之債權人
    ，對被告卯○○就系爭土地，有請求移轉登記應有部分萬分
    之二二九之權利，而被告卯○○為被告魏錦綢、癸○○、壬○○、戊○○、己○○、庚○○、丁○○○、甲○○○、子
    ○○、丑○○、寅○○等人之債權人，就系爭土地有請求其
    等移轉登記應有部分六分之一之權利，而被告魏錦綢、癸○○、壬○○、戊○○、己○○、庚○○、丁○○○、甲○○○、子○○、丑○○、寅○○等人，對被告乙○○有請求被
    告乙○○移轉登記系爭土地應有部分六分之一之權利，惟被
    告卯○○怠於對魏金火之繼承人即被告魏錦綢、癸○○、壬○○、戊○○、己○○、庚○○、丁○○○、甲○○○、子
    ○○、丑○○、寅○○等人，請求履行移轉登記之權利，而
    上開魏金火之繼承人亦未對被告乙○○行使請求移轉登記系
    爭土地應有部分六分之一之權利，是原告基於前述代位權之
    行使及請求被告卯○○履行契約承諾之法律關係，起訴請求
    被告乙○○應系爭土地有權應有部分各萬分之二二九，移轉
    登記為被告丙○○○、癸○○、壬○○、戊○○、己○○、
    庚○○、丁○○○、甲○○○、子○○、丑○○、寅○○公
    同共有後，再移轉登記為被告卯○○所有，並由被告卯○○
    應移轉登記為原告所有，於法亦屬有據。至被告辯稱：原告
    與癸○○及卯○○間之協議，不能拘束其他繼承人，原告就
    聲明第二項之請求無理由云云，惟按上開八十九年一月二十
    五日之協議，為類似代物清償之協議，被告卯○○承諾連帶
    保證履行，即負有履行之義務，此與魏金火之繼承人無涉，
    且依原告第二項聲明，魏金火繼承人僅對卯○○負履行義務
    ，對原告並無履行義務，原告僅係代位卯○○向魏金火繼承
    人請求其等對卯○○履行義務，是被告抗辯：魏金火之繼承
    人對原告不負履行義務，其等得拒絕為原告聲明第二項之移
    轉登記之義務，於法無據。
六、綜上所述，原告基於代位權之規定、繼承法則及贈與物交付
    請求權訴請被告乙○○應將坐落台中縣大雅鄉○○段十之一
    地號面積二十四平方公尺、同段十四地號面積一千五百四十
    平方公尺、同段十五地號面積一千三百五十四平方公尺、同
    段二十地號面積二百十平方公尺、同段二十之一地號面積一
    百九十平方公尺土地所有權各應有部分六分之一，及其上同
    段第十三建號、第十四建號、第十五建號、第十六建號建物
    所有權，各應有部分六分之一，移轉登記予被告丙○○○、
    癸○○、壬○○、戊○○、己○○、庚○○、丁○○○、甲○○○、子○○、丑○○、寅○○公同共有後，再移轉登記
    為原告所有；且依代位權之規定、繼承法則、移轉所有權應
    有部分請求權及連帶保證契約之法律關係，訴請被告乙○○
    應將坐落台中縣大雅鄉○○段十之一地號面積二十四平方公
    尺、同段十四地號面積一千五百四十平方公尺、同段十五地
    號面積一千三百五十四平方公尺、同段二十地號面積二百十
    平方公尺、同段二十之一地號面積一百九十平方公尺土地所
    有權，各應有部分萬分之二二九，移轉登記為被告丙○○○
    、癸○○、壬○○、戊○○、己○○、庚○○、丁○○○、
    甲○○○、子○○、丑○○、寅○○公同共有後，再移轉登
    記為被告卯○○所有，並由被告卯○○應移轉登記為原告所
    有，於法有據，應予准許。
七、訴訟費用負擔之依據：民事訴訟法第八十五條第二項。
中      華      民      國    95  年    2   月  27   日
                  民事第二庭    法  官  涂秀玲
正本係照原本作成。
如對本判決上訴，須於判決送達後20日內向本院提出上訴狀。
中    華    民    國    95    年    2    月    27   日
                                書記官


司法院資訊處製作；財團法人民間司法改革基金會備份。
